【裁判字號】    99,台上,1367
【裁判日期】    990311
【裁判案由】    違反毒品危害防制條例
【裁判全文】
最高法院刑事判決            九十九年度台上字第一三六七號
上  訴  人  甲○○
選任辯護人  莊美貴律師
上列上訴人因違反毒品危害防制條例案件，不服台灣高等法院台
南分院中華民國九十八年十一月三十日第二審判決（九十八年度
上訴字第五六一號，起訴案號：台灣台南地方法院檢察署九十六
年度偵字第一三０一八號），提起上訴，本院判決如下：
    主  文
原判決關於販賣第一級、第二級毒品部分撤銷，發回台灣高等法
院台南分院。
其他上訴駁回。
    理  由
一、撤銷發回（販賣第一級、第二級毒品）部分：
本件原判決撤銷第一審關於販賣第一級毒品部分之科刑判決，改
判論處上訴人甲○○販賣第一級毒品二罪（分別處有期徒刑十五
年七月、十五年六月），又販賣第二級毒品二罪（分別處有期徒
刑五年六月、五年二月）各罪刑，固非無見。
惟查：（一）、販賣毒品罪，以行為人有營利目的（意思），而
販入或賣出毒品，或二者兼而有之之行為者，為其構成要件。故
行為人有無此項犯罪目的條件（營利意思），自應於事實欄內為
詳實之記載，然後於理由內說明其憑以認定之證據，始稱適法。
原判決事實欄雖記載上訴人販賣第一級毒品海洛因及第二級毒品
甲基安非他命予方貞蓉、麥偉誠等人，有此營利之意思，但理由
內並未說明其憑以認定上訴人有此圖利目的之證據及理由，有判
決理由欠備之違法。（二）、刑事訴訟法第九十五條規定：「訊
問被告應先告知左列事項：一、犯罪嫌疑及所犯罪名，罪名經告
知後，認為應變更者，應再告知。」此項規定，旨在使被告得以
充分行使防禦權，以達刑事訴訟法為發現真實兼顧程序公正之目
的，此條文既規定於總則編內，訴訟之各階段自均有其適用。又
刑事訴訟法第二百八十八條第三項，明定除簡式審判程序案件外
，審判長就被告被訴事實為訊問者，應於調查證據程序之最後行
之，而依同法第三百六十四條規定，亦為第二審之審判所準用，
此乃事實審法院必須踐行之法定程序之一，旨在使被告有辯明犯
罪嫌疑之機會及陳述有利於己之事實，屬被告行使防禦權最重要
之一環。倘審判長於調查證據程序完畢後，疏未就被告之被訴事
實予以訊問，無異剝奪其防禦權之行使，且有害於公平審判及程
序正義，本此有瑕疵之審判程序所為之判決，自有判決不適用法
則之違法。原判決事實一之(二)認定上訴人於民國九十六年八月十
一日晚上八時二十四分許，在台南市○○路與小北路口，販賣一
包重量不詳，價值新台幣（下同）二千元之甲基安非他命予方貞
蓉，事實一之(四)認定上訴人於九十六年七月五日十七時，在台南
縣新市鄉○○○路十八號聯華電子公司前，販賣一包重量不詳價
值一千五百元之甲基安非他命予麥偉誠，認該部分上訴人所為，
均係犯毒品危害防制條例第四條第二項之販賣第二級毒品罪，但
該部分檢察官起訴認係犯同條例第四條第一項之販賣第一級毒品
罪嫌，第一審經審理結果，亦以販賣第一級毒品罪論處，有起訴
書及第一審判決可憑；然依原審審判筆錄之記載，原審審判長於
九十八年十一月十七日審判期日，僅告知上訴人係犯如起訴書及
第一審判決所處罪名，且原審審判長於審判期日在調查證據程序
完畢後，同樣以被訴之販賣第一級毒品之犯罪事實訊問上訴人，
並未就上開販賣第二級毒品甲基安非他命部分之犯罪事實訊問上
訴人（原審卷第二三九、二四三、二四四頁），使上訴人有辯明
犯罪嫌疑及陳述有利於己之事實之機會，亦有礙其等訴訟防禦權
之行使，所踐行之訴訟程序不無瑕疵，難謂適法。以上，或為上
訴意旨所指摘，或係本院得依職權調查之事項。原判決上述之違
背法令影響於事實之確定，本院無可據以為裁判，應認原判決關
於販賣第一級、第二級毒品部分，有撤銷發回更審之原因。又原
判決事實一之(四)記載販賣之價格為一千五百元，與所引附表二編
號二所載販賣價格一千元不符，另原判決理由甲一之(一)記載：「
證人方貞蓉於九十一年十一月二十七日晚上十時之警詢筆錄」，
理由乙壹二(一)之2.記載：「證人方貞蓉於九十八年六月十八日中
午十二時許之電話通聯內容」，關於年度部分，似均有誤載情形
，案經發回，應併注意及此。
二、上訴駁回（轉讓禁藥）部分：
按刑事訴訟法第三百七十七條規定，上訴於第三審法院，非以判
決違背法令為理由，不得為之。是提起第三審上訴，應以原判決
違背法令為理由，係屬法定要件。如果上訴理由書狀並未依據卷
內訴訟資料，具體指摘原判決不適用何種法則或如何適用不當，
或所指摘原判決違法情事，顯與法律規定得為第三審上訴理由之
違法情形，不相適合時，均應認其上訴為違背法律上之程式，予
以駁回。本件上訴人甲○○上訴意旨略以：毒品危害防制條例已
於九十八年五月二十日修正公布，上訴人就轉讓第二級毒品部分
，於偵查及審理中均自白犯罪，原判決未依該條例第十七條第二
項之規定減輕刑罰，自有違法云云。
惟查原判決依憑上訴人之自白，證人鄔淑珍之證言，長榮大學確
認報告等證據，資以認定上訴人有原判決事實欄所記載轉讓禁藥
部分之犯罪事實，因而維持第一審關於論處上訴人明知為禁藥而
轉讓二罪（各處有期徒刑八月）罪刑之判決，駁回上訴人在第二
審之上訴，已詳述其依憑之證據及認定之理由。原判決所為論述
，核與卷證資料相符，從形式上觀察，並無違背法令之情形。按
採證認事、證據之取捨及證據證明力之判斷，俱屬事實審法院之
職權，苟無違背證據法則，自不能指為違法。查甲基安非他命係
毒品危害防制條例第二條第二項第二款所定之第二級毒品，亦為
藥事法第二十二條第一款所稱之禁藥，倘行為人明知為甲基安非
他命，而將微量（即未達行政院依上開條例第八條第六項規定所
公告之一定數量）之甲基安非他命轉讓他人，毒品危害防制條例
第八條第二項及藥事法第八十三條第一項均定有處罰明文，前者
法定刑為「六月以上五年以下有期徒刑，得併科新台幣七十萬元
以下罰金」，且係前法；後者法定刑為「七年以下有期徒刑，得
併科新台幣五百萬元以下罰金」，並屬後法，此即同一犯罪行為
而同時有二種法律可資處罰之法條競合情形，應依「重法優於輕
法」、「後法優於前法」法理，擇一適用較重之後法即藥事法第
八十三條第一項之轉讓禁藥罪處斷。又法律之適用有其一致性，
除有特別規定外，不得割裂適用。上訴人轉讓少量甲基安非他命
予鄔淑珍施用，自應優先適用藥事法第八十三條第一項規定，論
罪科刑。雖上訴人於偵查及審判中均自白犯罪，但藥事法並無轉
讓毒品者，於偵查及審判中自白應減輕其刑之特別規定，自無割
裂適用毒品危害防制條例第十七條第二項減輕其刑之餘地。原判
決依藥事法第八十三條第一項規定論處罪刑，未適用毒品危害防
制條例第十七條第二項減輕其刑，適用法則，核無不合。上訴意
旨，對於原判決究竟如何違背法令，並未依據卷內資料為具體之
指摘，對於原審認事用法之職權行使，徒憑己見任意爭辯，關於
轉讓禁藥部分，其上訴自屬違背法律上之程式，應予駁回。
據上論結，應依刑事訴訟法第三百九十五條前段、第三百九十七
條、第四百零一條，判決如主文。
中    華    民    國  九十九  年    三    月   十一   日
                      最高法院刑事第二庭
                          審判長法官  莊  登  照
                                法官  陳  世  淙
                                法官  徐  昌  錦
                                法官  許  錦  印
                                法官  吳      燦
本件正本證明與原本無異
                                      書  記  官
中    華    民    國  九十九  年    三    月   十五   日
                                                       s

司法院資訊處製作；財團法人民間司法改革基金會備份。
